最高法院刑事判決　　　　　　　　　　　　　　　九十三年度台上字第六五五七號
　　上　訴　人　甲○○
　　　　　　　　　　　　（現另案在台灣雲林第二監獄執行中）
右上訴人因違反毒品危害防制條例案件，不服台灣高等法院台中分院中華民國九十三
年十月五日第二審判決（九十三年度上訴字第四○○號，起訴案號：台灣南投地方法
院檢察署九十二年度偵字第一六五八號），提起上訴，本院判決如左：
    主  文
原判決撤銷，發回台灣高等法院台中分院。
    理  由
本件原判決認定張明娟（下或稱張女）於民國九十二年三月二十二日，因涉嫌違反毒
品危害防制條例案件為警查獲後，為配合警方辦案，乃於同年四月十七日向上訴人甲
○○佯稱其有第二級毒品安非他命「三粒」（指三公斤），可與其交換第一級毒品海
洛因。上訴人因原即具有販賣（互易）毒品之犯意，即前往張女位於新竹縣新豐鄉中
崙村二六六之四九號住處與張女接洽，並查看安非他命之品質，因而故不攜帶其擬互
易之海洛因前往。上訴人旋離去後，又邀同不知情之李龍堆、洪國華等人前往張女住
處，並意圖販賣（互易）毒品而隨身持有海洛因一包（驗餘淨重二四．六八公克），
擬與張女互易安非他命。惟其甫抵張女住處入口時，即為警查獲，並扣得上述海洛因
一包。警方繼至上訴人位於新竹市○區○○路一段九十五號之住處搜索，又扣得海洛
因三袋（包）等情。因而撤銷第一審判決，並變更起訴法條，改判論處上訴人意圖販
賣而持有第一級毒品罪刑，固非無見。
惟查：(一)、按刑事訴訟法第九十五條第一款關於告知罪名變更程序之規定，旨在使被
告得以充分行使其訴訟防禦權，以達刑事訴訟發見真實兼及程序公正之目的。是以法
院如欲依刑事訴訟法第三百條之規定，變更起訴書所引用之法條或罪名而為判決，自
應依上開規定於審判期日或之前踐行告知罪名變更之程序，以使被告有適時提出辯解
及防禦之機會，方能避免突襲性裁判，而確保被告之權益。否則，如於辯論終結後，
逕行變更起訴法條而為判決，依上說明，其所踐行之訴訟程序即屬違法。查本件檢察
官起訴之法條暨罪名為毒品危害防制條例第四條第一項之販賣第一級毒品罪（第一審
論處上訴人同條例第十一條第一項之持有第一級毒品罪）。原判決依刑事訴訟法第三
百條之規定，變更起訴法條及罪名，改論以同條例第五條第一項之意圖販賣而持有第
一級毒品罪。然並未依上開規定於審判期日或之前踐行告知罪名變更之程序，有原審
準備程序筆錄及審判筆錄可稽（見原審卷第五十七頁、第七十頁、第一○三頁）。依
上說明，其對於訴訟程序之踐行，自屬違法。(二)、按刑法第二十五條第一項所謂已著
手於犯罪行為之實行，係指對於犯罪構成要件之行為已經開始實行者而言。而交付毒
品或收取價金之行為，均屬販賣毒品罪之重要構成要件之一，故若行為人基於販賣營
利之意思而交付毒品予買方者，即屬已經著手於販賣毒品犯罪構成要件之實行，縱因
買方對於所交付毒品之品質有異見，而予以拒絕交易，亦不影響於其已著手實施販賣
毒品犯罪之認定。原判決認定上訴人於案發當日，因張女向其佯稱可以安非他命與其
交換海洛因，上訴人原具有販賣（互易）毒品之犯意，即前往張宅接洽，並查看安非
他命之品質，因而故意不攜帶海洛因前往。嗣離去張宅後，又基於販賣（互易）毒品
之犯意而隨身持有海洛因一包，擬與張女互易安非他命，惟甫至張女宅入口處即被警
查獲等情。並於理由內說明：上訴人於案發當日固擬與張女互易毒品，但因雙方買賣
實質內容尚未談妥，且其於第二次前往張女住處即遭警查獲，無法認定已著手販賣海
洛因犯行，自非屬販賣未遂，應認其成立意圖販賣而持有毒品海洛因罪云云（見原判
決第六頁倒數第三行起至第四頁第一行）。惟卷查張女於第一審證稱：「四月十七日
拿給我的海洛因純度不好，我說東西不行，被告甲○○就再出去拿別的，第二次在（
再）到我家之前，被告甲○○就被捉了」等語（見第一審卷第二○八頁）。原判決認
定上訴人第一次前往張宅時，因欲查看安非他命品質，而故意不攜帶其擬交易之海洛
因前往一節，已與張女前揭所述不符。且張女上開所述若屬可信，則上訴人不僅已與
張女達成交易毒品之合意，復已將其所有之海洛因攜往張宅交付張女，雖張女認該海
洛因純度不足，而拒絕交易，但依上述說明，似難謂上訴人尚未著手於販賣（互易）
毒品犯罪構成要件之實行，而非屬販賣未遂。故張女前揭所述是否可信，與上訴人所
為究應論以販賣第一級毒品未遂罪，抑或應論以意圖販賣而持有第一級毒品罪攸關，
自有詳加調查釐清明白之必要。原審對於張女前揭所述是否可信，並未加以調查、審
酌或說明，遽行判決，自嫌調查未盡。(三)、原判決認為「販賣」包括「實物互易」之
情形在內，故「實物互易」為販賣之類型之一；並採信證人張明娟在第一審所陳：「
我們之前就有互相請對方施用」、「（以前）我們都有吸食毒品，互相有交換毒品吸
食，是我拿安非他命與他（指上訴人）換海洛因，我們之間拿毒品相請」等語（見第
一審卷第二八六頁、原審卷第七十二頁），資為上訴人主觀上有與他人互易毒品犯意
之論據。惟張明娟上揭所述若屬可信，則上訴人於本案之前即有以海洛因與張女交換
安非他命施用之行為，果爾，上訴人前揭交換毒品施用之行為是否為「實物互易」？
其主觀上是否具有營利之意圖？是否與販賣第一級毒品罪之構成要件相當？應否一併
論究？原判決對此未一併加以論敘說明，亦嫌理由不備。以上或為上訴意旨所指摘，
或為本院得依職權調查之事項，應認原判決有撤銷發回更審之原因。至原判決關於不
另為無罪諭知部分，因與發回部分具有審判不可分關係，應併予發回。
據上論結，應依刑事訴訟法第三百九十七條、第四百零一條，判決如主文。
中　　　華　　　民　　　國　　九十三　　年　　 十二 　　月　　 十六 　　日
                              最高法院刑事第六庭
                                  審判長法官  吳　雄　銘
                                        法官  池　啟　明
                                        法官  石　木　欽
                                        法官  郭　毓　洲
                                        法官  吳　三　龍
      右正本證明與原本無異
                                              書  記  官
中　　　華　　　民　　　國　　九十三　　年　　 十二 　　月　　 二十 　　日
                                                                        Ａ
